---
title: "Efecto del Cadmio en plantas invasoras y nativas"
subtitle: "Análisis Exploratorio"
author: "Jair Barrera"
date: "2026-06-17"
lang: es
format:
  html:
    theme: Brite
    toc: true
    toc-depth: 3
    toc-title: "Contenido"
    code-fold: true
    code-summary: "Mostrar código"
    other-links: 
       - text: Raw Data
         href:  https://datadryad.org/dataset/doi:10.5061/dryad.h44j0zpv1#citations 
bibliography: references.bib
echo: false
message: false
warning: false
---

## Introducción

Este ejercicio de investigación compara una especie invasora con una nativa en términos de producción de biomasa y acumulación de metabolitos secundarios al ser expuestas a cadmio. Su importancia biológica radica en que simula el desarrollo vegetal bajo condiciones de contaminación de suelos por metales pesados. Asimismo, permite evaluar si los organismos invasores o generalistas representan un peligro para la biodiversidad si logran presentar ventajas competitivas sobre las especies locales.

Por lo tanto este ejercicio tiene los siguiente objetivos:

- **Objetivo general**

  Comparar de forma exploratoria las respuestas morfológicas (biomasa) y bioquímicas (producción de taninos) de las especies *Alternanthera philoxeroides* (invasora) y *Alternanthera sessilis* (nativa) ante la exposición a suelos contaminados con Cadmio (Cd).

  - **Objetivos específicos**

    1.  **Analizar la asignación de biomasa:** Describir y comparar la distribución de la masa seca entre la raíz y el tallo (relación raíz/tallo) en ambas especies bajo condiciones de control y tratamiento con cadmio.
    2.  **Explorar los costos de tolerancia:** Determinar la relación existente entre la inversión en taninos y el crecimiento global (biomasa seca total) para identificar posibles costos energéticos de defensa en cada especie.
    3.  **Evaluar el daño físico frente a la absorción:** Caracterizar el porcentaje de área foliar lesionada en función de la concentración de cadmio acumulado en las hojas.

Tales objetivos son los que se espera obtener para dar repuesta la pregunta de investigación **¿Difiere el impacto del Cadmio (Cd) sobre la producción de biomasa y la acumulación de metabolitos secundarios foliares al comparar la especie invasora (*Alternanthera philoxeroides*) con la especie nativa (*Alternanthera sessilis*)?**

## Metodología

Los datos utilizados para este objetivo fueron obtenidos de la plataforma online DRYAD. Corresponden a la investigación hecha por [@lin2025]. Los datos presentados en este informe son datos previamente limpiados y que solo presentan las variables con las que trabajará en este ejercicio.

------------------------------------------------------------------------

## Resultados

```{r}
#| label: cargue de paquetes

library(tidyverse)
library(DT2)
library(ggpubr)
```

```{r}
#| label: Data frame
Datos <- read.csv("Datos/datos_limpios.csv")

dt2(Datos,
    theme = "compact",
    options = list(searching = FALSE, 
                   autowidth = TRUE
                   ),
    responsive = FALSE,
    
    )

cat("Dimensiones del data frame:",nrow(Datos) , "Filas,", ncol(Datos),"Columnas.")

```

Dado los objetivos y las características de las variables con las variables con las que se realizará es ejercicio, se considera pertinente explorar a partir de estas medidas descriptivas:

- **La Media (Promedio):** En este caso, es la medida de tendencia central con mayor peso.
- **La Desviación Estándar ():** Para ver qué tan dispersos o variables son los datos de las réplicas.
- **El Tamaño de la muestra (N**): El número de observaciones por grupo.

El resultado de estas medidas se disponen en la tabla 2.

```{r}
#| label: EDA

# 1. se crea una nueva columna en el dataframe principal. Corresponde a la 
#    relación raíz/tallo.
datos_eda <- Datos |> 
  mutate(relacion_R_T = Raiz_seca_g / Tallo_seco_g)

colnames(datos_eda) <- c(
  "ID", "tratamiento", "especie", "hoja_seca_g", 
  "tallo_seco_g", "raiz_seca_g", "masa_total_g", 
  "Cd_hoja_mg/g", "taninos_(mg/g)", "lesión_foliar_(%)", "relacion_r/t"
) 

```

```{r}
#| label: tabla resumen

# creación de la tabla con el resumen estadístico.

resumen_estadistico <- datos_eda |> 
  group_by(tratamiento,especie) |> 
  summarise(
    N          = n(),
    biomasa    = round(mean(masa_total_g),3),
    biomasa_sd = round(sd(masa_total_g),3),
    asignacion = round (mean(`relacion_r/t`),3),
    asignacion_sd = round(sd(`relacion_r/t`),3),
    taninos_prm = round(mean(`taninos_(mg/g)`),3),
    taninos_sd    = round(sd(`taninos_(mg/g)`),3),
    absorcion  = round(mean(`Cd_hoja_mg/g`),3),
    absorcion_sd = round(sd(`Cd_hoja_mg/g`),3),
    daño       = round(mean(`lesión_foliar_(%)`),3),
    daño_sd    = round(sd(`lesión_foliar_(%)`),3)
  ) 

dt2(resumen_estadistico, 
    theme = "compact",
    options = list(searching = FALSE, 
                   autowidth = TRUE),
    responsive = FALSE,
)
```

------------------------------------------------------------------------

```{r}
#| label: Figura 1. Distribución general de biomasa

# primero calcularé la media por los grupos. me servirá para la figura.

x1 <- datos_eda |>  
  group_by(tratamiento, especie) |>  
  summarise(grp_mean = round(mean(masa_total_g),2), .groups = "drop")

ggplot(datos_eda, aes(masa_total_g,color = tratamiento)) +
  geom_histogram(fill= "white",alpha= 0.5, position = "identity") +
  facet_wrap(~especie, ncol = 1,) +
  geom_vline(data = x1, 
             aes(xintercept = grp_mean, color = tratamiento, linetype = "Media de masa"), 
             linewidth = 0.80, show.legend = TRUE) +
  geom_text(data = x1, aes(x = grp_mean, y = Inf, label = grp_mean, color = tratamiento), 
            vjust = 1.5, hjust = -0.2, show.legend = F) +
  labs(y = "Número de plantas", x = "Masa total (g)") +
  scale_linetype_manual(name = NULL, values = c("Media de masa" = 4)) +
  theme_minimal()
    
  
```

```{r}
#| label: figura 2

ggplot(datos_eda, aes(masa_total_g,`taninos_(mg/g)`,
                      )) +
         geom_point(size = 2) +
  geom_smooth(method = "lm", se = FALSE, size = 1) +
  facet_grid(tratamiento~especie, scales = "free_y") +
  stat_cor(
    method = "pearson", 
    aes(label = ..r.label..), # <-- Esto extrae solo el coeficiente R
    label.x.npc = "left", 
    label.y.npc = "top"
  ) + 
  theme_minimal() +
  labs(
    title = "Relación entre Biomasa y Concentración de Taninos foliares",
    x = "Biomasa Seca Total (g)",
    y = "Taninos en hojas (mg/g)"
  )
       


```

```{r}
#| label: Figura 3

ggplot(datos_eda, aes(especie,`lesión_foliar_(%)`,
                      fill = tratamiento)) +
         geom_boxplot() + 
  facet_wrap(~tratamiento) +
      geom_jitter(color="black", size=0.4, alpha=0.9) +
    theme_minimal() +
    theme(
      legend.position="none",
      plot.title = element_text(size=9)
    ) +
    ggtitle("A boxplot with jitter")
```
